【裁判字號】    95,重訴,454
【裁判日期】    980227
【裁判案由】    返還代墊款
【裁判全文】
臺灣高雄地方法院民事判決             95年度重訴字第454號
原      告  己○○○
            戊○○
            丁○○
            丙○○
上四人共同  焦文城律師
訴訟代理人  施秉慧律師
被      告  財團法人高雄市私立復華高級中學
法定代理人  辛○○
訴訟代理人  林慶雲律師
            陳裕文律師
            朱淑娟律師
            楊靖儀律師
複代理人    陳正男律師
上當事人間返還代墊款事件，本院於民國98年2 月16日言詞辯論
終結，判決如下：
  主  文
原告之訴及假執行之聲請均駁回。
訴訟費用由被告己○○○、戊○○、丁○○、丙○○依序負擔百
分之二、百分之十五、百分之六十六、百分之十七。
  事實及理由
一。原告主張：原告己○○○為坐落高雄市苓雅區○○○段第4
    小段第4094、4107、4114地號土地所有人；原告戊○○為同
    段第1 小段第3107地號，及同段第4 小段第4097、4097-1、
    4097-2、4103、4115、4115-1、4115-2、4118、4121、4121
    -1、4121-2、4122、4122-1地號土地所有人；原告丁○○為
    同段第1 小段第3090、3092、3092-1、3107地號及同段第4
    小段第4097、4097-1、4097-2、4103、4115、4115-1、4115
    -2、4118、4121、4121-1、4121-2、4122、4122-1、4119、
    4119-1、4119-2、4119-33 地號土地所有人；原告丙○○為
    同段第1 小段第3107地號，及同段第4 小段第4097、4097-1
    、4097-2、4103、4115、4115-1、4115-2、4118、4121、41
    21-1、4121-2、4122、4122-1地號土地（下稱系爭土地）所
    有人。系爭土地係於民國50年至61年間以原告名義購入，交
    由乙○○、庚○○、沈克琴所合夥經營之台灣省高雄市私立
    復華中學（下稱私立復華中學）利用，嗣於61年間被告為設
    立財團法人登記，乃由兩造簽訂租賃契約，並經公證，而繼
    續由被告占有使用，依該租賃契約約定，租金每坪每月以新
    台幣（下同）6 元計算，且約定系爭土地地價稅由被告負責
    繳納，迨78年3 月18日被告董事會決議依原告請求，系爭土
    地遂停止租用而改為借用，並函覆原告，又被告之前一直繳
    納系爭土地地價稅至80年間，詎81年起因被告未再繳納地價
    稅，原告身為土地所有人，乃先行繳納至93年止，爰以起訴
    狀送達為催告通知，原告自得依使用借貸、債務不履行或不
    當得利法律關係請求被告給付原告先前代繳之地價稅等語，
    聲明：（一）被告應給付原告己○○○169,905 元。（二）
    被告應給付原告戊○○1,428,385 元。（三）被告應給付原
    告丁○○6,148,235 元。（四）被告應給付原告丙○○1,53
    0,069 元。及均自起訴狀狀繕本送達翌日起至清償日止，按
    年息百分之五計算之利息，（五）併陳明願供擔保，請准為
    假執行之宣告。
二、被告則以：包括舊地號高雄市苓雅區○○○段第332 、332-
    1 地號；第331 、333 、336 地號土地，分別為被告前身即
    私立復華中學向訴外人陳銀櫃、陳花涼等出資購買，僅購入
    之初借名登記為原告所有（上開舊地號土地陸續分割為系爭
    土地），有各該買賣契約書可稽。又被告作為車棚使用之同
    段第3104、3105、3093、3094、3095地號土地（重劃前為同
    段第330-7 、330-8 、330-14、330-15、330-16等地號）於
    44年間為台灣糖業股份有限公司（下稱台糖公司）所有，私
    立復華中學於53年4 月17日與台糖公司之承租佃農施達成
    協議，由施將向台糖公司承租同段第330 地號土地之權利
    讓與私立復華中學，迄55年間由私立復華中學出資向台糖公
    司購買，買受後再借名登記為丙○○、戊○○、丁○○所有
    ，此不但有放棄書、地籍謄本、租賃契約、優先承購通知、
    投標須知標售明細、收據等足憑，且丁○○、丙○○、戊○○分別為43、45、47年出生，當時均為未成年人，如何有資
    力購地。詎事後原告受託出售（實際接洽者為原告父親乙○○）該車棚土地與訴外人佑親建設股份有限公司，並登記為
    壬○○等所有後，原告除透過乙○○返還約8900萬元外，餘
    額約7000餘萬元竟拒絕返還與被告。按被告既為系爭土地所
    有人，則兩造原所簽訂之租賃契約、使用借貸契約均屬通謀
    虛偽意思表示，其有關租金及地價稅繳納之約定等均為無效
    ，又被告係以實質所有人身份繳納系爭土地地價稅至80年，
    而非依租賃或使用借貸約定繳納，另原告雖有繳納系爭地價
    稅款，惟被告自得以出售車棚土地之價金餘額與之主張抵銷
    ，是原告請求亦無理由等語資為抗辯。答辯聲明：（一）原
    告之訴及假執行之聲請均駁回。（二）如受不利判決，願供
    擔保請准免為假執行之宣告。
三、爭執及不爭執事項：
（一）不爭執事項：
  1、 高雄市苓雅區○○○段第4 小段第4094地號、4107地號、
      4114地號之土地目前登記為己○○○所有。
  2、 高雄市苓雅區○○○段第1 小段第3107地號及林德官段第
      4 小段第4097、4097-1、4097-2、4103、4115、4115-1、
      4115-2、4118、4121、4121-1、4121-2、4122、4122-1地
      號之土地目前登記為戊○○所有。
  3、 高雄市苓雅區○○○段第1 小段第3090、3092、3092-1、
      3107及林德官段第4 小段第4097、4097-1、4097-2、4103
      、4115、4115-1、4115-2、4118、4121、4121-1、4121-2
      、4122、4122-1、4119、4119-1、4119-2、4119-3地號之
      土地目前登記為丁○○所有。
  4、 高雄市苓雅區○○○段第1 小段第3107地號及林德官段第
      4 小段第4097、4097-1、4097-2、4103、4115、4115-1、
      4115-2、4118、4121、4121-1、4121-2、4122、4122-1地
      號之土地目前登記為丙○○所有。
  5、 原告與訴外人沈鳳娜、沈鳳嫻、沈振武、孫康秀鳳等曾於
      61年11月24日與私立復華中學就坐落高雄市苓雅區○○○
      段第330-4 等27筆土地簽立租賃契約。依該租賃契約第3
      條：「租金每坪每月定新台幣陸元計算。今後租賃物之地
      價稅約定由乙方（指承租人）負責繳納，絕不得延誤」。
      又該租賃契約並經兩造向本院公證處請求公證，此有租賃
      契約書及公證書附卷可稽（本卷一第19頁至26頁）。
   6、被告77學年度第2 學期第1 次董事會曾於78年3 月18日以
      「(三)本校校地租用民地部分，因地主來函停止租用案。」
      提起討論，經「議決：本校未遷校前地主既然同意暫時借
      用，擬請同意地主意見，一致通過。」並於78年3 月31日
      函覆原告，有該次董事會會議記錄及覆函在卷可憑（同上
      卷第27至31頁）。
   7、系爭土地自簽立上開租約後至80年，均係由私立復華中學
      或被告繳納地價稅，直至81年起，始由原告繳納，且原告
      所繳納之金額如原告請求所示之金額。
   8、同區○○○段第3093、3094、3095、3104、3105地號土地
      （下稱車棚土地）原依序登記為丙○○、丙○○、丁○○
      、戊○○、戊○○所有，並均於78年12月18日以買賣為原
      因，依序移轉登記與佑親建設股份有限公司、指定之甲○○、甲○○、甲○○、壬○○、壬○○。且第3093地號重
      劃前為第330 之7 地號，合併自第3094至第3096地號；第
      3104地號重劃前為第330 之8 、330 之16地號，合併自第
      3105地號而來。
   9、乙○○前曾以被告向其借款8986萬1322元向本院對被告請
      求返還上開借款（96年度重訴字第40號），且起訴前並未
      向被告請求利息。
  10、對原告96年5 月10準備狀附件所示證物一至四之形式上真
      正。
（二）爭執事項：
   1、 兩造間有無系爭租約、使用借貸關係？上開終止租約及
       董事會決議是否為虛偽意思表示？
   2、 被告是否應依兩造「停止租用但暫時借用」之約定，繳
       納地價稅？或原告繳納上開土地之地價稅，被告是否受
       有不當得利？
   3、系爭土地是否為被告所有，借名登記為原告名義？
   4、車棚土地是否為被告所有而借名登記為丙○○等所有？
   5、被告主張抵銷，有無理由？分述如下。
五、兩造間就系爭土地有無使用借貸契約存在？如有，契約內容
    有無約定由被告負擔系爭土地之地價稅？
（一）按當事人主張有利於己之事實者，就其事實有舉證之責任
      ，民事訴訟法第277 條第1 項前段定有明文。又民事訴訟
      如係由原告主張權利者，應先由原告負舉證之責，若原告
      先不能舉證，以證實自己主張之事實為真實，則被告就其
      抗辯事實即令不能舉證，或其所舉證據尚有疵累，亦應駁
      回原告之請求，最高法院17年上字第917 號判例可參。
（二）本件姑不論就系爭土地之歸屬，已於另案由本案被告對原
      告依民法第767 條規定提起移轉所有權登記之訴，尚未判
      決確定等情（本92院年度重訴字第719 號、台灣高等法院
      高雄分院93年度重上字第108 號、96年度重上更一字第12
      號、最高法院96年度台上字第369 號、97年度台上字第11
      70號，下稱另案所有權訴訟），為兩造不爭。又本件原告
      係依使用借貸、不當得利、債務不履行等法律關係請求，
      然經被告迭次否認兩造間有各該法律關係存在，則依上開
      法條及判例意旨，自應由原告先就各該法律關係存在之有
      利事實舉證為真後，被告始有提出各該法律關係消滅之抗
      辯並盡其舉證之責，合先敘明。
（三）本件原告雖未引租賃關係為請求權基礎，惟其既主張原為
      租賃關係嗣後始變更為使用借貸而繼續使用系爭土地，則
      租賃關係之是否存在？即有究明必要。查原告主張兩造間
      存有租賃、使用借貸契約，均經被告否認，就前者言，雖
      經原告提出租約書為證，然查系爭土地租賃契約簽訂時間
      為61年11月24日，有該公證書附卷可憑（本卷一第19至26
      頁），惟被告係於系爭租賃契約簽訂後之61年12月12日始
      依私立學校法規定，以財團法人方式設立，亦有原告立證
      之被告設立登記資料在卷足稽（同上卷第15至18頁），則
      斯時承租者應非被告，已足堪認定。又原告除於另案所有
      權訴訟及本案一再主張被告與私立復華中學或私立復華中
      學補習學校（下稱復華補校），其人格並不具同一性（見
      上開移轉所有權事件判決及本卷一第114 頁等），則依簽
      訂系爭賃契租約及被告設立登記之流程以觀，與原告簽訂
      系爭租賃契約，及受領系爭土地使用者，應為承租人即46
      年10月間成立之私立復華中學（本卷一第62頁反面，即本
      院92年度重訴字第719 號移轉所有權事件判決附表二所示
      ）。又縱使被告事後確占有使用系爭土地，然使用他人（
      被告主張為其所有）土地，原因多端，非必即係本於租賃
      關係而來，此外原告復未能就兩造間曾簽訂租賃契約之事
      實舉證，主張兩造間就系爭土地原有租賃關係存在云云，
      即非可信。按原告既未能證明兩造間就系爭土地存有租賃
      契約關係，則租賃契約，是否終止，及被告董事會有無決
      議終止系爭租賃契約，及租賃契約是否通謀意思表示等所
      為攻防，即無論述必要。
（四）原告另主張兩造自78年3 月31日起已因終止系爭租賃契約
      ，更改為使用借貸契約之事實，固據原告提出78年3 月31
      日致丁○○之函件一紙為證（同上卷第31頁），然亦為被
      告否認。經查：
   1、原告主張兩造自78年3 月31日起就系爭土地有使用借貸關
      係一節，迄未能提出書面契約為證，參以系爭土地面積高
      達15,145平方公尺，位處高雄市苓雅區精華地帶，價值不
      貲，原告於將系爭土地有償出租與私立復華中學時，不但
      知悉簽訂租賃契約書面，進且向本院公證處聲請公證如上
      ；反之，就同一標的簽訂無償使用借貸契約，竟未如前所
      簽訂之租賃契約以書面並公證之方式為之，非但與其向來
      簽訂契約之模式及嚴謹度有別（姑不論租賃或借貸契約是
      否屬實），且未敘明何以有此差別考量，主張兩造間存有
      使用借貸關係是否為真？已非無疑。
   2、次查原告主張其與被告間存有使用借貸關係，無非以前揭
      董事會會議記錄及董事長辛○○覆函為證（本卷一第27至
      31頁），然為被告否認。按當事人為何，屬契約成立要件
      ，簽約當事人應無於他方當事人不明之情況下即率予簽約
      之理，此於無償使用借貸首重當事人間之信賴或特殊關係
      尤然。查該董事會會議記錄固有「【本校】未遷移前，地
      主既然同意暫時借用，擬請同意地主意見」、「一致通過
      」之記載。然就原告主張終止租賃契約始改為使用借貸契
      約之緣由及流程，及被告董事會亦係針對終止租賃契約改
      為使用借貸契約是否可行為決議，並於決議後由被告董事
      長辛○○函覆如前，則參與上開董事會決議之成員，及函
      覆之辛○○，主觀上似一直認為被告與復華補校或私立復
      華中學之人格具同一性，此由原告主張使用借貸係沿襲自
      租賃契約而來，亦足徵原告主觀上有相同之認知。茲原告
      既否認私立復華中學與被告為同一人格，又何以會以無償
      借貸方式將系爭土地借與另一他人即被告（依原告於另案
      所有權移轉事件之攻擊防禦所示，私立復華補校或私立復
      華中學為辛○○、原告之父乙○○及沈振武之合夥，才會
      將系爭土地租賃與私立復華中學，關係密切）？準此，該
      覆函雖有「經提本校77學年度第2 學期第1 次董事會議決
      議通過，並暫時借用」之詞句，亦屬董事會成員及辛○○
      主觀上基於「私立復華中學」而非本於「被告」之董事或
      董事長身份而為決議、函覆已甚顯然，是仍難遽為有利於
      原告之認定。
（五）約言之，原告既未能證明兩造間就系爭土地有借貸契約，
      主張依使用借貸、債務不履行法律關係請求被告給付地價
      稅云云，要非有據，不應准許。
六、原告依不當得利法律關係請求地價稅有無理由？
（一）原告又主張即便依使用借貸關係請求無理由，且退步言之
      ，系爭土地為被告所有（原告否認），原告為被告繳納系
      爭土地地價稅，亦有不當得利之適用，自得依不當得利法
      律關係請求被告給付云云，然同為被告否認。
（二）惟按，對於已為之陳述，事後不得再自行推翻其陳述而另
      為相反之主張，雖為英美法禁反言概念，於我國則屬誠信
      原則及權利濫用禁止所形成之法則。經查兩造於另案移轉
      所有權事件，就系爭土地歸屬各自主張為所有人（被告主
      張為實質所有人），且自92年起至目前為止約5 年之久，
      先後歷經本院、台灣高等法院高雄分院、最高法院審判尚
      未確定，業如上述。茲原告於上開所有權移轉事件歷審中
      ，既一再主張自己為所有人而非借名登記人，且於本案復
      為相同之主張、陳述，雖嗣後亦為預備主張，而依不當得
      利請求地價稅，然因該不當得利請求乃以被告係系爭土地
      所有人為前提，此已與原告多年來所為陳述及權利主張相
      反，應認有違誠信原則，而有權利濫用禁止之適用，從而
      ，即不得於本案為上開相反之主張，從而，原告依不當得
      利請求，亦無理由，自不應准許。（按備位請求雖為民事
      訴訟所許，然因誠信原則及權利濫用禁止於民事訴訟程序
      亦有適用，故仍應受該原則之拘束，併此敘明）
七、綜上所述，原告主張兩造間就系爭土地有使用借貸關係存在
    ，被告未依約繳納地價稅，而由原告繳納完畢，其得依使用
    借貸關係，請求被告履約或債務不履行損害賠償等語，已因
    未能舉證兩造有使用借貸關係而不可信；又其主張被告應依
    不當得利法律關係，返還其所繳納之地價稅，亦因有違誠信
    原則而有權利濫用禁止之適用，亦不可信。從而，原告依使
    用借貸、債務不履行及不當得利請求被告給付地價稅，為無
    理由，應予駁回；又原告之訴既不應准許，其假執行之聲請
    ，已失所附麗，應併予駁回。至兩造有關系爭土地所有權屬
    、車棚土地歸屬，及車棚土地出售後地價是否歸還，被告得
    否就價金餘額主張抵銷，並兩造其他攻擊、防禦方法等，於
    訴訟結果不生影響，爰不逐一論述，附此敘明。
八、據上論結，本件原告之訴，為無理由，依民事訴訟法第78條
    規定，判決如主文。
中    華    民    國    98    年    2     月    27    日
                  民事第一庭法  官  黃國川
正本係照原本作成。
如不服本判決，應於送達後20日內，向本院提出上訴狀並表明上
訴理由，如於本判決宣示後送達前提起上訴者，應於判決送達後
10日內補提上訴理由書（須附繕本）。
中    華    民    國    98    年    2     月    27    日
                            書記官  陳掌珠


司法院資訊處製作；財團法人民間司法改革基金會備份。
